【裁判字號】    95,易,1262
【裁判日期】    951031
【裁判案由】    詐欺等
【裁判全文】
臺灣高雄地方法院刑事判決              95年度易字第1262號
公  訴  人  臺灣高雄地方法院檢察署檢察官
被      告  辛○○
上列被告因詐欺等案件，經檢察官提起公訴（95年度偵字第511
號），本院判決如下：
    主  文
辛○○犯詐欺取財罪，處有期徒刑肆月，如易科罰金，以銀元
佰元即新臺幣玖佰元折算壹日。
    犯罪事實
一、辛○○於民國93年12月1 日起，自任會首招攬民間互助會，
    邀集如附表所示之人，及王宥霖、庚○○等人，並未經丁佩
    欽（嗣改名甲○○）之同意，擅自以其名義加入為會員，成
    立會員連會首共計15人，會期自93年12月1 日起至95年2 月
    1 日止，約定每人每會新臺幣（下同）2 萬元，採外標方式
    標會，標金最低金額為2000元，投標方式為每月28日向辛○○以電話告知標金之互助會。嗣辛○○於第四期開標日即94
    年2 月28日，竟基於意圖為自己不法所有之犯意，冒用丁佩
    欽之名義投標，並向各會員佯稱由丁佩欽以3000元標得當期
    互助會，致如附表所示之活會會員陷於錯誤，交付會款予辛○○，辛○○因而詐取當期互助會金22萬元（檢察官誤算為
    26萬3500元）。嗣己○○於第五期即94年3 月28日標得互助
    會，辛○○因無力支付會款而逃匿無蹤，經己○○及其他會
    員相互查證，始悉上情。
二、案經己○○訴請臺灣高雄地方法院檢察署檢察官偵查起訴。
    理  由
一、訊據被告辛○○固坦承確有於上開時、地，以自己擔任會首
    召集互助會情事，惟矢口否認有何詐欺犯行，辯稱：甲○○
    當初說要參加，但後來沒有拿出錢來，伊還是維持15個人的
    會，伊只是沒有改會員的名字，第二期由王宥霖得標時，甲○○之互助會金是伊繳的云云。
二、經查：
  (一)按被告以外之人於審判外之言詞或書面陳述，除法律有規定
    者外，不得作為證據，刑事訴訟法第159 條第1 項定有明文
    。告訴人己○○所提出之刑事告訴狀及證人己○○、戊○○
    、丙○○、丁○○、壬○○、乙○○、甲○○於警詢中所為
    之陳述，均屬審判外之陳述，依首揭法條規定，原則上亦無
    證據能力。然被告以外之人於審判外之陳述，雖不符刑事訴
    訟法第159 條之1 至之4 之規定，而經當事人於審判程序同
    意作為證據，法院審酌該言詞陳述或書面陳述作成時之情況
    ，認為適當者，亦得為證據，此刑事訴訟法第159 條之5 亦
    定有明文。本件被告於準備程序本院訊問時對證據能力亦不
    爭執，且至言詞辯論終結前，就前開證人己○○等7 人於警
    詢中所為陳述之證據能力亦未聲明異議。再前開證人己○○
    等於警詢中之陳述，亦未經被告主張有何非出於自由意志之
    情形，是本件認為容許渠等陳述之證據能力，亦無不當，應
    依刑事訴訟法第159 條之5 之規定，認前開7 位證人於警詢
    中之證述具有證據能力。
  (二)次按，證人應命具結；證人、鑑定人依法應具結而未具結者
    ，其證言或鑑定意見，不得作為證據，同法第186 條第1 項
    前段、第158 條之3 復分別定有明文；又命證人具結，依刑
    事訴訟法第187 條第1 項、第189 條第1 項、第2 項、第3
    項之規定，應履行下列程序始為合法：證人具結前，應告以
    具結之義務及偽證之處罰。結文內應記載當（或係）據實陳
    述，決無匿、飾、增、減等語。結文應命證人朗讀；證人不
    能朗讀者，應命書記官朗讀，於必要時並說明其意義。結文
    應命證人簽名、蓋章或按指印，最高法院94年度臺上字第26
    61號判決意旨足資參照。是以刑事訴訟法上關於證人之訊問
    ，採具結制度，未經具結之證詞為法定之證據排除，其用意
    在擔保證言之真實性及憑信性，並提高證人之責任心及警戒
    心，使為誠實之陳述，故具結乃證言真實性之程序擔保。查
    證人庚○○、甲○○、己○○、乙○○、丙○○、丁○○、
    戊○○、壬○○於偵查中之證述，固得依刑事訴訟法第159
    條之1 第2 項之規定排除傳聞法則之適用而得例外容許具有
    證據能力，然關於被告以外之人之證詞，依法尚須受到命其
    具結之限制，以擔保其證詞之任意性、可信性與信用性，此
    部份之要求與是否受到傳聞法則之排除，乃屬二事，其於本
    案偵查中在檢察官面前所為之陳述，筆錄上既無「檢察官諭
    知具結之義務及偽證之處罰，並命證人朗讀結文後具結」之
    記載，亦無經證人簽名之結文附卷可稽（見臺灣高雄地方法
    院檢察署95年度偵字第511 號），即與上開具結之法定程式
    自有未合，則上開證人庚○○等人之證述，既未經具結為之
    ，亦無依法不得令其具結之情形，其證言即屬無證據能力，
    附此敘明。
  (三)被告雖以前揭情詞置辯，然質之證人甲○○於本院95年10月
    18日審理時明確證述：「（問：你有無參加系爭互助會？）
    我沒有參加。（問：有無去標會？）沒有。（問：有無同意
    別人以你名義參加系爭互助會？）沒有。（問：何時知悉有
    人以你名義參加系爭互助會？）因為系爭互助會參加之人是
    我的同事或主管，被告倒會之後人失蹤，很多同事打電話問
    我知不知道被告跑了，知不知道他的行蹤，最後才問我有無
    參加系爭互助會，我說我沒有參加。（問：被告有無跟你說
    要以你名義參加系爭互助會？）沒有。（問：被告起這個會
    的時候，你有無說要參加？）他有來問我要不要參加，我說
    我不要參加。（問：一開始是否有答應要參加，後來沒有參
    加，因為你後來不參加，所以被告才將這個會吃下來？）我
    一開始就說不要參加。（問：被告有無說要借用你的名義參
    加系爭互助會？）沒有，是被告人失蹤後，我才知道有這件
    事。」等語；參以，證人己○○於本院95年9 月15日審理時
    具結證稱：「（問：甲○○有無參加本案互助會？）被告在
    起這個互助會的時候，我們就知道甲○○沒有經濟能力，我
    看到會單上有甲○○的名字時，我有打電話給甲○○，問他
    是否有參加本案互助會，甲○○說他沒有，後來我又問被告
    ，被告說甲○○有參加互助會。（問：你何時打電話給甲○○？）看到會單的時候沒有馬上打，是事後因為別的事情有
    聯絡甲○○，我順便問他不是沒有錢，怎麼有能力參加這個
    會，甲○○就說他沒有參加。（問：你問被告時，被告有無
    說甲○○的會他頂下來？）被告是這樣告訴我們的。」等語
    ，互核相符，是被告所辯顯係臨訟卸責之詞，不足採信。
  (四)綜上所述，被告確實未曾經過甲○○之同意，即以其名義參
    加系爭合會，復再冒用其名義，標得系爭合會第四期之合會
    金，以此詐術騙取其他活會會員之信任，致使如附表所示之
    會員陷於錯誤，而交付當期活會金予被告，被告自應成立刑
    法第339 條第1 項之詐欺取財罪無疑。本案事證明確，被告
    犯行洵堪認定。
三、按刑法業經總統於94年2 月2 日，以華總一義字第09400014
    901 號令修正公布，並自95年7 月1 日施行（下稱修正後刑
    法）。又行為後法律有變更者，適用行為時之法律。但行為
    後之法律有利於行為人者，適用最有利於行為人之法律，修
    正後刑法第2 條第1 項定有明文。次按，新舊刑法關於刑之
    規定，雖同採從輕主義，係適用最有利於行為人之法律，既
    曰法律，自較刑之範圍為廣，比較時應就罪刑有關之共犯、
    未遂犯、連續犯、牽連犯、結合犯以及累犯加重、自首減輕
    、暨其他法定加減原因、與加減例等一切情形，綜其全部之
    結果，而為比較，再適用有利於行為人之法律處斷，最高法
    院24年上字第4634號判例著有明文。又依95年6 月14日公布
    之刑法施行法第1 條之1 之規定：「中華民國94年1 月7 日
    刑法修正施行後，刑法分則編所定罰金之貨幣單位為新臺幣
    。94年1 月7 日刑法修正時，刑法分則編未修正之條文定有
    罰金者，自94年1 月7 日刑法修正施行後，就其所定數額提
    高為30倍。但72年6 月26日至94年1 月7 日新增或修正之條
    文，就其所定數額提高為3 倍。」。是本案被告行為後法律
    已有修正，爰將本案適用新舊法之比較，臚列於後：
  (一)關於法定刑中罰金部分，修正前刑法第33條第5 款規定「罰
    金：1 元以上。」，依80年5 月6 日修正前罰金罰鍰提高標
    準條例第3 條之規定，復由司法院、行政院會銜於72年7 月
    27日發布，自72年8 月1 日施行，提高刑法所定罰金數額10
    倍，並依現行法規所定貨幣單位折算新臺幣條例第2 條之規
    定：「現行法規所定金額之貨幣單位為圓、銀元或元者，以
    新臺幣元之3 倍折算之。」，經折算為新臺幣後，則罰金刑
    之最輕刑度為新臺幣30元以上；修正後刑法第33條第5 款規
    定「罰金：新臺幣1 千元以上，以百元計算之。」，經比較
    新舊法結果，以舊法較有利於行為人。
  (二)修正後刑法第339 條第1 項之詐欺取財罪，其法定刑中罰金
    之部分，修正為「新臺幣3 萬元以下罰金」，與修正前依罰
    金罰鍰提高標準條例第1 條前段及現行法規所定貨幣單位折
    算新臺幣條例第2 條之規定，折算為新臺幣後，亦為「新臺
    幣3 萬元以下罰金」，經比較新舊法結果，新法尚非有利於
    被告，應適用行為時法即舊法。
  (三)關於易科罰金折算標準，依舊罰金罰鍰提高標準條例第2 條
    前段（現已刪除）及現行法規所定貨幣單位折算新臺幣條例
    第2 條之規定，就其原定數額提高為100 倍折算1 日，即以
    銀元300 元折算1 日，經折算新臺幣後，應以新臺幣900 元
    折算為1 日；而依修正後刑法第41條第1 項前段規定：「犯
    最重本刑為5 年以下有期徒刑以下之刑之罪，而受6 個月以
    下有期徒刑或拘役之宣告者，得以新臺幣1 千元、2 千元或
    3 千元折算1 日，易科罰金。」，經比較修正前後之易科罰
    金折算標準，以舊法之規定，較有利於被告。
  (四)刑法第55條關於想像競合犯之規定，於修正後增訂「但不得
    科以較輕罪名所定最輕本刑以下之刑」之但書規定，依最高
    法院95年5 月23日95年第8 次刑事庭會議決議，認此係科刑
    之限制，為法理之明文化，非屬法律之變更，即無法律修正
    比較適用之問題。
  (五)綜上所述，揆諸首揭法律條文及判例意旨，綜合比較結果，
    以適用修正前之法律為有利於被告。
四、按民間互助會已得標之死會會員，無論同組何一會員得標及
    其願出標金若干，均須繳納當期全額會款（如係外標，並須
    另繳納會息），縱為會首之人施用詐術，以他會員名義冒標
    ，並向死會會員收取會款，因該等死會會員本負有繳納會款
    之義務，而非陷於錯誤而交付予會首，自無構成詐欺取財罪
    之可言，最高法院83年度台上字第4153號判決意旨足資參照
    。本件起訴書於犯罪事實欄中，記載被告係以冒用甲○○之
    名義，再據以向各會員詐取會款，致全體活會會員陷於錯誤
    ，而詐得26萬3500元等情，則第二期得標者王宥霖所繳交之
    死會會款2 萬3500元，揆諸首揭判決意旨，理應不在詐欺範
    圍內；又被告自己與經庚○○同意被告以其名義參加之會份
    ，再加上當期遭被告冒名，自始未曾參加系爭合會之甲○○
    ，此部份自無受詐欺之問題，均應予以扣除，是被告所詐欺
    之活會會員即應如附表所示之11人，其金額自為22萬元方是
    ，檢察官應係有所誤算，合先敘明。核被告辛○○所為，係
    犯修正前刑法第339 條第1 項之詐欺取財罪。被告以一詐欺
    行為，同時向如附表所示之活會會員詐取會款，同時侵害數
    人之財產法益，為一行為觸犯數罪名之想像競合犯，應依刑
    法第55條之規定，從一重處斷。起訴書所犯法條欄所引偽造
    準私文書罪部分，業據公訴人當庭更正此部份為贅載，本院
    即不予敘明。至公訴意旨認被告亦有冒用庚○○名義詐欺其
    他活會會員，涉犯詐欺取財罪等情，惟查，庚○○確曾表明
    欲參加系爭該會，雖事後因故未能繼續參加，然同意被告以
    其名義繼續參加系爭互助會等情，業據證人庚○○於本院審
    理時具結證述綦詳（見本院95年9 月15日審判筆錄第6 、8
    頁），是被告並無冒用庚○○名義之情事，堪以認定；且被
    告於王宥霖得標時，亦有如實繳付足額之合會金予王宥霖，
    自難認定被告繼續以庚○○之名義參加系爭互助會，即為施
    用詐術之行為；此外，復無其他積極證據足認被告於召會或
    於標會之初，即有為自己不法所有之意圖，此部份尚不成立
    犯罪，本應諭知無罪判決，惟此部份檢察官既認與前開論罪
    科刑之部分，有裁判上一罪之連續犯關係，基於審判不可分
    原則，本院爰不另為無罪之諭知，附此敘明。爰審酌被告前
    未曾受有任何刑之宣告，有臺灣高等法院被告前案紀錄表、
    本院被告院內索引卡紀錄表報表、臺灣高雄地方法院檢察署
    刑案資料查註紀錄表附卷可稽，素行堪認良好，惟斟酌被告
    為圖己利，竟冒用他人名義參予標會，致使如附表所示之活
    會會員因而陷於錯誤，蒙受財產損失，犯罪動機實非良善，
    且事後猶未能與被害人等和解，於本院審理時仍匿詞矯飾、
    圖卸刑責，足認並無悔悟之意等一切情狀，量處如主文所示
    之刑，並諭知易科罰金之折算標準。
五、按民法債編於88年4 月21日修正公布，並於89年5 月5 日施
    行，其中增訂第19節之1 「合會」（即互助會）一節，民法
    第709 條之1 第1 項明文規定：「稱合會者，謂由會首邀集
    二人以上為會員，互約交付會款及標取合會金之契約。其僅
    由會首與會員為約定者，亦成立合會。」；又「會員應於每
    期標會後三日內交付會款。會首應於前項期限內，代得標會
    員收取會款，連同自己之會款，於期滿之翌日前交付得標會
    員。逾期未收取之會款，會首應代為給付。」同法第709 條
    之7 第1 項、第2 項亦定有明文。是以，會首既係代得標人
    收取合會金，其持有當期合會金實乃履行上開合會契約所生
    之結果使然，並依約負有轉交與得標人之義務，會首並不因
    此取得合會金之所有權，自無疑義；從而，於民法修正施行
    後始成立之互助會，即無適用最高法院87年度台非字第255
    號判決意旨所載，合會金在會首交付與得標會員之前，屬會
    首所有之餘地，合先敘明。本件被告於第五期即94年3 月28
    日開標時，由己○○標得系爭互助會之後，既已依合會契約
    向活會與死會會員收取會款，業據被告供陳無訛（見本院95
    年10月18日審判筆錄第14頁），是其未依約於94年4 月1 日
    繳交當期互助會金予己○○，而予以挪用之行為，實有觸犯
    刑法侵占罪之嫌，此部份與前開論罪科刑之部分，尚無裁判
    上或實質上一罪之關係，即無審判不可分原則之適用，復未
    據檢察官提起公訴，本院無從予以審理，自應由檢察官另行
    偵查起訴，始為適法。
據上論斷，應依刑事訴訟法第299 條第1 項前段，刑法第2 條第
1 項前段、修正前刑法第339 條第1 項、刑法第55條、修正前刑
法第41條第1 項前段，罰金罰鍰提高標準條例第1 條前段、修正
前罰金罰鍰提高標準條例第2 條，現行法規所定貨幣單位折算新
臺幣條例第2 條，判決如主文。
中    華    民    國    95    年    10    月    31    日
                  刑事第十一庭  審判長法  官  何秀燕
                                      法  官  林揚奇
                                      法  官  戰諭威
以上正本證明與原本無異。
如不服本判決，應於判決送達後10日內，向本院提出上訴狀。
                                      書記官  董明惠
中    華    民    國    95    年    10    月    31    日
附錄本案論罪科刑法條：
中華民國刑法第339條：
意圖為自己或第三人不法之所有，以詐術使人將本人或第三人之
物交付者，處5 年以下有期徒刑、拘役或科或併科1 千元以下罰
金。
以前項方法得財產上不法之利益或使第三人得之者，亦同。
前二項之未遂犯罰之。
附表
┌───┬────┬─────┬───┬────┬────────────┐
│ 期數 │遭冒標者│冒標日期  │標金  │詐得金額│  遭詐欺之活會會員      │
├───┼────┼─────┼───┼────┼────────────┤
│第四期│丁佩欽  │94、2、28 │3,000 │220,000 │李金龍、丙○○、戊○○、│
│      │        │          │      │        │熊山富、熊倩玉、洪東星、│
│      │        │          │      │        │壬○○、己○○、乙○○、│
│      │        │          │      │        │張宗純、丁○○          │
└───┴────┴─────┴───┴────┴────────────┘


司法院資訊處製作；財團法人民間司法改革基金會備份。
